# 明股实债单体及合并报表会计处理

提问人：sunboy11 时间：2018-04-24 09:31:27
陈版及各位大神： 业务背景及问题如下： A集团公司与B公司合资成立C公司，C公司注册资本 2600 万，A公司投资 1000 万，占股38.46%，B公司持股 1600 万，占股61.54%；根据双方签订的协议判定，B公司出资的 1600 万实际为明股实债，约定C公司每年按照1.2%的固定收益率支付B公司相关收益，B公司所出资金专用于C公司的在建工程建设，同时约定B公司可以采取如下几种方式进行股权退出： ①丁方固定期限内按照约定金额回购。合同中同时约定丁方（合作协议中独立于A、B公司的第三方）具有回购股权以及承担C公司无法支付固定收益的义务 ②减资方式退出。B公司在约定的期限内，通过减资退出 ③市场化退出。B公司可以通过向协议中规定的签约主体以外的第三方转让 项目组目前采取的处理方式： 参考瑞华计学撮要（瑞华研究2010-2016汇编） 940 页记载的明股实债的案例（案例和本公司同样存在差异，实际采取的会计处理与瑞华案例不同），采取如下的处理方式 1 、A集团公司将C公司纳入合并报表范围，合并报表层面，只确认B公司的出资 1600 万列入少数股东权益，不确认对少数股东的损益 2 、C公司个表将B公司投资的 1600 万列入实收资本，同时将未来约定年限应支付给B公司的固定收益放入长期应付款核算，对金额按照年限予以折现，现值计入在建工程，差额放入未确认融资费用、后续摊销进入在建工程，支付利息与摊销未确认融资费用时分别减少长期应付款和调整在建工程。 ①收到B公司款项： 借：银行存款 1600 万 贷：实收资本 1600 万 ②B公司固定利息支出折现 借：在建工程1,387,060.05 （按照1.2%折现） 未确认融资费用 70,239.02 贷：长期应付款 1,457,299.07③支付B公司固定收益以及摊销未确认融资费用 借：长期应付款 贷：银行存款
借：未确认工资费用 贷：在建工程 问题： 1 、A集团公司是否需要将C公司纳入合并范围？ 2 、项目组对C公司单体报表的会计处理是否正确？ 3 、A集团公司个表的会计处理以及A集团公司合并报表的账务处理

回答人：chenyiwei
由于B基金可以选择要求C支付减资款的方式退出，因此C的自身报表中就应将接受B的出资款确认为负债，借：资本公积——资本溢价，贷：长期应付款。C自身报表中每年按1.2%计提利息支出，并予以资本化或费用化。A合并报表层面的处理与C的单独报表层面相同，无少数股东权益或损益。 A的个别报表层面，为了避免与C层面确认的负债重复，可以不确认相关负债和长投。 另外，此类安排中，回购方D很多是当地的国资平台公司，但按照常理，由国资平台公司直接持有一个级次较低的子公司的股权是不合理的，因此很多情况下丁方会与A有进一步的回售安排，所以啊的合并报表层面仍需体现回购义务相关负债。

提问人：lxfh1124 时间：2018-05-21 18:48:51
请教陈版： 1 、上述案例中，未来应支付的减资款是否可以不折现，直接按原值计入C公司的长期应付款？即借：银行存款 1600 万元贷：长期应付款： 1600 万元。 2 、C公司未来应支付的固定收益，是全部折现计入在建工程还是后面分期计提利息支出，并计入在建工程（假设满足资本化条件）。 多谢！

回答人：chenyiwei
1 、可以。 2 、应是后者。

提问人：laienya 时间：2018-07-23 16:29:05
摘自：wx_5b4d9ff7db48提问：请教陈版主，最近碰到这样一个关于基金公司投资后又退出的问题。情况如下：母公司A2017年以前设立了非全资子公司B,持股比例51%，子公司B投资设立了孙公司C,持股比例100%。 2017 年，某基金公司（与该集团没有关联关系）
通过对C公司增资，导致B公司对C公司的持股比例降至50%以下，我们判断B公司已丧失对C公司的控制权，故 2017 年度我们未将C公司纳入合并范围。 2018 年，由于基金公司将持有C公司的股权以 2017 年度增资金额转让给母公司A。孙公司C一直处于亏损状态。在此过程中，基金公司与母公司签订的《股权转让协议》明确约定了基金公司作为股东的权力义务，未签定其他协议。 请问：（ 1 ）如何判断基金公司对孙公司的增资和撤资行为属于股权交易还是债务投资（即“明股实债”）？除了股权转让协议，是否还可以从其他方面进行判断？ （ 2 ）若判断确实属于股权交易， 2018 年重新将孙公司纳入合并范围，是否会因此形成对C公司的商誉？如何计算？若确认了商誉是否会与 2016 年的会计处理存在不一致？（即设立的子公司，基金公司增资，再撤资（同样的金额），就产生了商誉？） （ 3 ）若判断属于“明股实债”，如何进行会计处理？是否涉及以前年度差错更正？

回答人：chenyiwei
1 、关注当时基金公司对C公司入股时的协议约定（要求取得所有完整的相关协议，并与基金公司访谈确认，双方共同声明提供资料的完整性），并考虑基金入股的经济实质（例如该基金是类似于农发、国开基金之类，还是以Pre-IPO等私募股权投资，获取股权增值收益为目的），以确定回售是一开始就约定的必然要发生的事项，还是属于一项对赌安排。如果是后者，则在基金持股期间丧失控制权是有可能的。 2 、若确实属于股权交易，则 2018 年内重新取得控制权就构成一项非同一控制下企业合并交易。但此时要注意，由于此时按基金的原入股价格和约定利息回购基金所持的C的股权，回购价格很可能不代表标的股权于回购日（购买日）的公允价值，因此虽然可以按照回购价款确认投资成本，但期末减值风险很大。 3 、若属于明股实债，则收到基金的增资款作为负债处理，且持续将C纳入合并报表范围。如果前期未纳入合并报表范围的，则应考虑作为前期差错处理。

提问人：lxch119 时间：2018-11-02 13:07:50
请教陈版，接受投资的C公司，如果存在子公司要合并报表，C公司合并层面，B公司的这笔投资，应该列报为权益吗？

回答人：chenyiwei
C的个别报表层面和合并报表层面对该基金投资的性质认定应相同。

提问人：lxch119 时间：2018-11-02 13:50:03
陈版，那是不是可以理解为，C公司合并报表层面可以继续将B公司的投资，作为实收资本列报。

回答人：chenyiwei
C是合并报表主体中的母公司，所以C的实收资本在合并报表和个别报表层面是相同的。

提问人：lxch119 时间：2018-11-02 14:05:12
陈版，有这么一个案例，A集团公司，持股下属B公司60%股权，B公司是一个小集团，目前经营困难。A集团目前准备对B集团增资 1个亿。 增资协议约定: 这 1 亿投资享有固定年化4.6%的固定收益，没有明确期限； B公司分红时支付该 1 亿投资的收益； B公司经营状况好转之后，A公司可以通过减资收回该部分投资； 请问陈版，B公司接受该笔投资，合并报表作为实收资本列报是否合适？ 如果约定按年支付利息，作为实收资本是否合适？

回答人：chenyiwei
B公司个别报表和合并报表层面都应将接受A公司的该项投资作为负债处理，主要是要求定期支付利息，没有B可自主递延支付利息的条款。

提问人：yuan7256308 时间：2019-03-17 21:39:43
陈老师，您好，假如A集团公司，持有100%B公司股权，A处置B公司60%股权，后剩余40%股权，处置后A公司与B公司约定，B公司每年以固定的金额向A公司进行分红，不足部分由B公司收购股东补足，A公司对剩余40%股权怎么处理？

回答人：chenyiwei
这种情况下要根据具体条款分析，不排除A保留的是一项债权投资而不是股权投资。这时对剩余股权不论是个别报表还是合并报表都要用债权未来现金流的折现值计量了。